ACORDAO-COMPLETO-2454219

ACÓRDÃO 5938/2021 ATA 10/2021 - PRIMEIRA CÂMARA

VISTOS, relatados e discutidos estes autos de recurso de reconsideração interposto pelo Sr. Helio Pinheiro da Cruz Junior contra o Acórdão 6135/2020-TCU-Primeira Câmara,
ACORDAM os Ministros do Tribunal de Contas da União, reunidos em sessão da Primeira Câmara, com fundamento nos arts. 32, I, e 33 da Lei Orgânica do TCU, diante das razões expostas pelo Relator, em:
9.1. conhecer do presente recurso de reconsideração para, no mérito, conceder a ele provimento parcial;
9.2. afastar o débito e a multa imputados ao recorrente por meio dos subitens 9.2 e 9.3 do Acórdão 6135/2020-TCU-Primeira Câmara;
9.3. manter o julgamento pela irregularidade das contas do Sr. Helio Pinheiro da Cruz Junior, com fundamento no art. 16, inciso III, alínea "b", da Lei 8.443/1992, aplicando-lhe a multa prevista nos arts. 19, parágrafo único, e 58, incisos I e II, da referida lei, no valor de R$ 10.000,00 (dez mil reais) , fixando-lhe o prazo de quinze dias, a contar da notificação, para que comprove, perante o Tribunal (art. 214, inciso III, alínea "a", do Regimento Interno do TCU) , o recolhimento da dívida aos cofres do Tesouro Nacional, atualizada monetariamente desde a presente data até a do efetivo recolhimento, se paga após o vencimento, na forma da legislação em vigor; e
9.4. dar ciência da presente deliberação ao recorrente, ao interessado e ao Procurador-Chefe da Procuradoria da República em Minas Gerais.

Recurso de reconsideração interposto por Helio Pinheiro da Cruz Junior contra decisão de que julgou irregulares suas contas, condenou-o aopagamento do débito apurado e aplicou-lhe multa.

Primeira Câmara

Prefeitura Municipal de Catuti - MG.

3. Interessados/Responsáveis/Recorrentes:
3.1. Interessado: Ministério do Turismo (05.457.283/0001-19)
3.2. Responsável: Helio Pinheiro da Cruz Junior (XXX.395.476-XX)
3.3. Recorrente: Helio Pinheiro da Cruz Junior (XXX.395.476-XX).

13.1. Ministros presentes: Walton Alencar Rodrigues (Presidente), Benjamin Zymler (Relator), Vital do Rêgo e Jorge Oliveira.
13.2. Ministro-Substituto presente: Weder de Oliveira.

ACORDAO-COMPLETO-2496145

Acórdão de Relação 12327/2021 - Primeira Câmara

Acórdão de Relação

BENJAMIN ZYMLER

Ministro Walton Alencar Rodrigues.

Reproduzo, a seguir, a instrução elaborada no âmbito da Serur (peça 78) , cuja proposta de encaminhamento contou com a anuência do dirigente da unidade técnica (peça 79) e do representante do Ministério Público junto ao TCU (peça 82) :
"1.	Trata-se de Recurso de Reconsideração interposto por Hélio Pinheiro da Cruz Junior (peça 68) , contra o Acórdão 6135/2020-TCU-Primeira Câmara (peça 46) , relatado pelo Ministro Walton Alencar, com o seguinte teor: 
9.1. rejeitar as alegações de defesa de Helio Pinheiro da Cruz Junior; 
9.2. julgar irregulares as contas de Helio Pinheiro da Cruz Junior, com fundamento nos arts. 1º, inciso I, 16, inciso III, alínea 'c', 19, caput, e 23, inciso III, da Lei 8.443/1992, e condená-lo ao pagamento de R$ 70.600,00 (setenta mil e seiscentos reais) , atualizado monetariamente e acrescido de juros de mora desde 25/6/2009 até o efetivo recolhimento, fixando-lhe o prazo de quinze dias, a contar da notificação, para que comprove, perante o Tribunal, o recolhimento do débito ao Tesouro Nacional; 
9.3. aplicar a multa de R$ 60.000,00 (sessenta mil reais) a Helio Pinheiro da Cruz Junior, com fundamento no art. 57 da Lei 8.443/1992, fixando-lhe o prazo de quinze dias, a contar da notificação, para comprovar, perante o Tribunal (art. 214, inciso III, alínea "a", do Regimento Interno) , o recolhimento da quantia ao Tesouro Nacional, atualizada monetariamente desde a data deste acórdão até o efetivo recolhimento, se paga após o vencimento, na forma da legislação em vigor; 
9.4. autorizar, desde logo, nos termos do art. 28, inciso II, da Lei 8.443/1992, a cobrança judicial das dívidas, caso não atendidas as notificações; 
9.5. encaminhar cópia desta deliberação ao Procurador-Chefe da Procuradoria da República em Minas Gerais, como previsto no art. 16, § 3º, da Lei 8.443/1992. 
HISTÓRICO
2.	 Trata-se de tomada de contas especial instaurada pelo Ministério do Turismo contra Helio Pinheiro da Cruz Junior, Prefeito do Município de Catuti/MG de 2009 a 2012, em razão da impugnação total de despesas do Convênio 239/2009 (Siafi 703.390) , cujo objeto era dar apoio à realização da Tradicional Festa de São João de Catuti. 
2.1.	Vigente de 15/5/2009 a 11/11/2009, o ajuste previu o repasse de R$ 100.000,00 pela União e contrapartida municipal de R$ 6.200,00. A parcela federal foi transferida por meio da ordem bancária em 25/6/2009 (peça 1, p. 53) . 
2.2.	A execução financeira foi reprovada pelo concedente, em face da contratação de serviços comuns, sem utilizar a modalidade pregão, e a contratação de show artístico, por inexigibilidade de licitação, sem a observância dos requisitos expressamente ditados pela cláusula terceira, inciso II, alíneas 'h', 'i' e 'cc', do instrumento convenial (peça 1, p. 35-51) , como registrado na Nota Técnica de Análise Financeira 689/2013 (peça 1, p. 119-121) . 
2.3.	Instaurada a TCE, o Mtur concluiu pela ocorrência de dano integral, sob a responsabilidade do ex-prefeito, gestor dos recursos transferidos (peça 1, p. 143-147) . O Controle Interno anuiu e manifestou-se pela irregularidade das contas (peça 1, p. 175-187) . 
2.4.	No âmbito do TCU, o responsável foi citado por todo o montante gerido. Analisada a citação do Sr. Hélio Pinheiro da Cruz Junior, esta Corte de Contas deliberou, por meio do Acórdão 6135/2020-TCU-Primeira Câmara (peça 46) , transcrito anteriormente, pela irregularidade das contas, além de aplicar-lhe, individualmente, a multa prevista no art. 57 da Lei 8.443/1992.
2.5.	O débito é decorrente da inobservância ao Decreto 5.504/2005, art. 1°, caput e §1°, bem como pela Portaria Interministerial MP/MF/CGU 127/2008, art. 49, §1°, uma vez que houve irregularidade na contratação da empresa PRO SOM Promoções Ltda., em decorrência da inexigibilidade de licitação 2/2009, pelo valor de R$ 70.600,00. Ao promover a licitação na modalidade convite, a Prefeitura de Catuti descumpriu a obrigatoriedade de utilização da modalidade pregão, preferencialmente na forma eletrônica. Inexistiu, ainda, a comprovação de que os valores foram efetivamente recebidos pelos artistas que se apresentaram no evento.
2.6.	Não satisfeito com o julgado, o ora recorrente interpôs recuso de reconsideração, ora em análise.
ADMISSIBILIDADE
3.	Reitera-se o exame preliminar de admissibilidade (peça 69) , ratificado pelo Ministro-Relator (peça 71) , que concluiu pelo conhecimento do recurso de reconsideração, suspendendo-se os efeitos dos itens 9.2, 9.3 e 9.4 do Acórdão 6135/2020-TCU-Primeira Câmara, em relação ao recorrente, com fundamento nos artigos 32, inciso I, e 33 da Lei 8.443/1992.
MÉRITO
4.	Delimitação
4.1.	Constitui objeto do recurso (peça 68) verificar as seguintes questões:
a) se a citação é nula com consequente inobservância dos princípios do contraditório e da ampla defesa;
b) se é possível atestar a regularidade das contas;
c) se é possível aferir a boa-fé do recorrente.
5.	Do contraditório e da ampla defesa
5.1.	O recorrente alega que não foram observados os princípios do contraditório e da ampla defesa, tendo em vista os seguintes fundamentos:
a) houve inobservância da decisão judicial tomada em data de 5/11/2015, nos autos do processo 0062019-37.2015.4.01.3400 da 16ª Vara Federal do Distrito Federal que determinou a suspensão dos efeitos da reprovação das contas do convênio objeto deste feito (peça 68, p. 8) . Ainda assim, houve a citação do recorrente em 25/11/2015 (peça 68, p. 9) ;
b) somente em 14/4/2016 restou sugerida a suspensão do feito em decorrência da decisão judicial, momento o qual foi efetivada a suspensão do feito (peça 68, p. 10) .
c) inexistiu intimação sobre a determinação e retomada da suspensão da marcha processual, reinício do "iter" processual (peça 68, p. 9) ;
d) ao recorrente era de se assegurar o inteiro e efetivo conhecimento de todos os termos, fatos e documentos constantes dos autos (peça 68, p. 8) . No entanto, houve juntada de documentos após a citação, à revelia do recorrente (peça 68, p. 9) ;
e) não oportunizou ao recorrente produzir provas ou fazer sustentação oral (peça 68, p. 9) ;
f) após citado, em data de 25/11/2015, o recorrente compareceu nos autos em 9/12/2015 unicamente para informar da existência de decisão judicial que suspendeu o rito deste feito. Assim, é fato que não restou apresentada a defesa técnica necessária a acudir e cumprir o primado da ampla defesa, eis que naquele momento processual o feito restava suspenso (peça 68, p. 11) ;
g) ao retomar a marcha processual era de se impor, em nome do primado da ampla defesa e do contraditório, a restituição do prazo ao recorrente para que pudesse apresentar defesa técnica e meritória (peça 68, p. 11) ;
h) houve omissão desta Corte ao não dar ciência ao recorrente da rejeição das alegações de defesas, descumprindo o § 5º do art. 202 do RITCU (peça 68, p. 14) ;
i) restaram praticados atos processuais, tais como realização de diligências e juntada de documentos após a citação do responsável, sem que fosse informado ao recorrente dos documentos anexados (peça 68, p. 15) ;
j) os documentos carreados aos autos, à revelia do recorrente serviram como fundamentos maiores da decisão recorrida (peça 68, p. 16-17) ;
k) o Ministério Público junto ao Tribunal Contas da União, atentando para o devido processo legal e obediência aos princípios a ele correlatos, apontou a nulidade devido aos documentos juntados após citação (peça 68, p. 17-18) .
Análise
5.2.	Não merecem guarida as alegações apresentadas.
5.3.	A partir dos elementos constantes dos autos, não é possível constatar a violação ao devido processo legal, ou mesmo a obstrução ao pleno exercício da defesa, haja vista que ao ora recorrente foi dada a oportunidade de se manifestar nos autos (peças 7 e 8) .
5.4.	Em que pese a expressa determinação judicial no sentido de suspender os efeitos da rejeição da prestação de contas, isso, contudo, não prejudica a continuidade das ações a fim de propiciar a apreciação do recurso de reconsideração, tendo em conta que a deliberação judicial se circunscreveu a sobrestar "os efeitos" do acórdão condenatório.
5.5.	Outrossim, o sobrestamento deste processo não inviabilizou ou impossibilitou que o responsável interpusesse os recursos que lhes são assegurados e apresentasse elementos tendentes a elidir as irregularidades a ele atribuídas.
5.6.	Quanto às diligências e documentos apensados aos autos após a citação do responsável, vale dizer que tal ação não enfraqueceu a legitimação da ampla defesa, uma vez que os documentos solicitados junto ao Ministério do Turismo e ao Banco do Brasil foram referentes à prestação de contas  do próprio recorrente, inclusive com os extratos bancários da conta específica do convênio (peça 41) , não havendo, portanto, qualquer inovação fática que alterasse o conteúdo das irregularidades submetidas anteriormente ao contraditório. 
5.7.	Não consta dos autos qualquer solicitação, por parte do ora recorrente, de realização de sustentação oral. Quanto à oportunidade dada ao responsável em produzir provas contra as irregularidades apontadas, registre-se que o ora recorrente foi devidamente citado por esta Corte de Contas, momento o qual tomou ciências das irregularidades encontradas. Em tal situação lhe foi dado quinze dias para apresentar alegações de defesa (peças 5 e 7) . 
5.8.	O responsável foi informado por esta Corte de Contas, por meio do Ofício 25885/2020-TCU/Seproc (peças 58 e 60) da decisão prolatada no Acórdão 6135/2020-TCU-Primeira Câmara sobre o julgamento pela irregularidade das contas, além da condenação ao pagamento de débito e multa.
5.9.	As manifestações do MPTCU não vinculam o TCU. De acordo com suas atribuições constitucionais, este Tribunal não está obrigado a seguir eventual entendimento de outros órgãos da Administração Pública, permitindo concluir de forma diferente, porém, fundamentada. Como manifestado no Acórdão 2105/2009-TCU-Primeira Câmara, "O TCU possui atribuição constitucional para realizar de forma autônoma e independente a apreciação da regularidade das contas dos gestores de bens e direitos da União". Foram também nesse sentido os seguintes acórdãos desta Corte: 2.331/2008-1ª Câmara, 892/2008-2ª Câmara e 383/2009-Plenário.
5.10.	Quanto à solicitada informação sobre a retomada da suspensão da marcha processual e reinício do iter processual, vale lembrar que a decisão desta Corte quanto ao sobrestamento deste processo condicionou tal fato à deliberação judicial conclusiva (peça 13) , que ocorreu em 6/2/2017 (peça 14) .
5.11.	Assim, não se identificou quaisquer dos vícios processuais questionados, uma vez que foi dada oportunidade ao recorrente de acostar as provas tendentes a refutar as irregularidades a ele atribuídas na apresentação das alegações de defesa, em forma documental, ou mesmo neste recurso de reconsideração. Registre-se, também, que a defesa do recorrente foi precedida da devida comunicação processual, no caso, da regular citação.
5.12.	Logo, não houve ofensa aos princípios do contraditório e da ampla defesa, uma vez que foi dada a oportunidade de acesso do recorrente aos autos. Se houve ausência de ingresso aos autos foi por inércia do responsável, não sendo possível, portanto, atribuir responsabilidade a esta Corte de Contas.
6.	Da regularidade das contas
6.1.	O recorrente clama pela regularidade de suas contas, tendo em vista os seguintes fundamentos:
a) o convênio atingiu o seu objetivo, eis que sobejam documentos nesse sentido. Sendo fato que o MTur aprovou a execução física, reconhecendo que as festividades foram realizadas tais quais previstas (peça 68, p. 26) ;
b) a simples inobservância da modalidade licitatória não se presta a autorizar o decote total de verbas conveniadas, eis que por tal fato não se pode concluir pela ocorrência de dano ao erário. Foi nesse sentido que o próprio acordão se alinhou ao citar o Acórdão 936/2019-TCU-Plenário (peça 68, p. 27) ;
c) não se pode concluir que houve desvio de finalidade na execução, até porque o próprio MTur reconheceu a realização do evento tal qual proposto (peça 68, p. 27) ;
d) não houve desvio de objeto, já que, em termos de quantidade e qualidade, o objeto conveniado foi adequadamente cumprido (peça 68, p. 27) ;
e) a prestação de contas apresentadas pelo Município foram objeto de análise através das notas técnicas 1264/2011 e 890/2011, as quais opinaram pela aprovação das contas na execução física e financeira (peça 68, p. 28) ;
f) restou reaberto o procedimento de análise das contas já aprovadas, fato que deu origem à essa Tomada de Contas Especial (peça 68, p. 28) ;
g) há de se distinguir entre a omissão em prestar contas (fato que autoriza o decote total das verbas repassadas e responsabilização pessoal do gestor) e, eventual e suposta aplicação irregular dos recursos na consecução do objeto conveniado, fato que autoriza o decote proporcional e responsabilidade do ente no estorno (peça 68, p. 28) ;
h) impunha ser demonstrada a malversação dos recursos públicos federais para responsabilização do recorrente. Nesse sentido, recente julgado do Superior Tribunal de Justiça EDcl no REsp 867.374/BA, Rel. Ministro MAURO CAMPBELL MARQUES, SEGUNDA TURMA, julgado em 27/04/2010, DJe 21/05/2010 (peça 68, p. 28-29) ;
i) houve a prestação de contas (processos licitatórios, contratos, extratos bancários, comprovantes de depósitos identificados, notas fiscais ou recibos idôneos, etc.) , que, como dito, foi até aprovada (peça 68, p. 29) ;
j) os documentos apresentados comprovam efetivamente que os recursos transferidos foram aplicados diretamente no objeto do convênio (plano de trabalho) , sendo possível constatar que os recursos repassados foram gastos na consecução do objeto conveniado com o pagamento das empresas contratadas (peça 68, p. 31) ;
k) restou reconhecido no acordão recorrido que a empresa PROMO SOM, como intermediária de shows, recebeu o valor de R$ 70.600,00 e a empresa Ricardo Sironi da Fonseca recebeu a quantia de R$ 35.600,00 para prestação de serviços de produção, preparação, divulgação, execução, acompanhamento, locação de equipamentos de iluminação, sonorização e palco (peça 68, p. 31) ;
l) tanto a Portaria 39/2017, quanto o precedente 936/2019 são instrumentos normativos que sucederam as contratações, a realização do evento e, os pagamentos. Logo, há o impedimento temporal para que fossem observadas e obedecidas tais orientações normativas (peça 68, p. 31) ;
m) há nos autos contrato específico entre o município e a empresa que discrimina a obrigação dessa para com a realização do evento e, tal é exatamente a apresentação das bandas, que de fato se apresentaram (peça 68, p. 35) ;
n) busca o acordão tutelar direito de terceiros, na medida em que a relação jurídica contratual estabelecida foi entre o Município e as empresas contratadas. Interessa ao TCU somente o respectivo cumprimento do objeto contratado às expensas de verbas federais repassadas (peça 68, p. 35) ;
o) se a empresa contratada repassou os cachês aos artistas, redobrada vênia, escapa à análise do TCU. Mesmo porque, presume-se tal repasse no fato de que a contratada tinha poderes outorgados pelos artistas para receber e, por outro lado, acaso não recebessem, restariam aos artistas as vias judiciais próprias colocadas à disposição pelo ordenamento jurídico pátrio (peça 68, p. 35-36) ;
p) presume-se autênticas as assinaturas apostas em recibos se os credores não impugnam os pagamentos neles constantes (peça 68, p. 36) ;
q) reclama-se aqui a aplicação do que restou decidido no Acórdão 1435/2017-TCU-Plenário, proferido em sede de consulta formulada pelo Ministro do Turismo nos autos do TC Processo 022.552/2016-2 (peça 68, p. 36) ;
r) restou evidente que há recibos de pagamentos de bandas à empresa Pro-Som eventos no valor de R$ 70.600,00 (peça 30, p. 7-11) : Terra Samba (R$ 33.000,00) , Balança Pança (R$ 10.500,00) ; Banda Sollo (R$ 9.600,00) ; Banda Baião Tropical (R$ 12.100,00) ; e Banda Zé Lú (R$ 5.400,00) e que tais recibos apresentam assinaturas, embora não autenticadas, mas que estão em papel com timbre da empresa PRO SOM, que foi a contratada e recebedora destes valores (peça 68, p. 36) ;
s) quanto ao repasse dos cachês aos artistas por parte da empresa contratada, tal tema escapa à jurisdição do TCU (peça 68, p. 37) ;
t) nexo causal dos recursos há de ser determinado entre convenente e contratada e, não entre terceiros alheios à relação jurídica direta (peça 68, p. 37) .
Análise
6.2.	As alegações apresentadas não merecem guarida. O recorrente não apresentou novos elementos tendentes a elidir as irregularidades apuradas.
6.3.	A condenação do responsável não foi fundamentada na MTur Portaria 39/2017 ou na Decisão Plenária 936/2019, mas sim por inobservância ao Decreto 5.504/2005, art. 1°, caput e §1°, bem como pela Portaria Interministerial MP/MF/CGU 127/2008, art. 49, §1°. Nesse sentido, vale lembrar que o débito é decorrente da irregularidade na contratação da empresa de CNPJ 02.033.589/0001-50, em decorrência da inexigibilidade de licitação 2/2009, pelo valor de R$ 70.600,00. Ao promover a licitação na modalidade convite, a Prefeitura de Catuti descumpriu a obrigatoriedade de utilização da modalidade pregão, preferencialmente na forma eletrônica. Inexistiu, ainda, a comprovação de que os valores foram efetivamente recebidos pelos artistas que se apresentaram no evento.
6.4.	A decisão emanada por esta Corte de Contas não teve por fundamento a caracterização do desvio de finalidade ou de objeto. As contas do responsável foram julgadas irregulares, com condenação em débito parcial, referente à contratação dos shows artísticos por intermédio da empresa Pro-Som Promoções Ltda., por inexigibilidade de licitação, o que representou R$ 70.600,00. Tal situação, afrontou o previsto pelo art. 25, inciso III, da Lei 8.666/1993, assim como as obrigações expressamente ditadas na cláusula terceira, inciso II, alíneas 'h', 'i' e 'cc', do Convênio 239/2009.
6.5.	Não encontra respaldo documental nos autos a alegação de comprovação do nexo de causalidade entre as despesas realizadas e a realização do objeto. Em que pese a execução física do evento, não foi comprovada a efetiva transferência dos recursos do convênio aos artistas ou a seus empresários exclusivos, a título de cachê, e o real valor pago. 
6.6.	Vale lembrar que a distribuição do ônus probatório nos processos de fiscalização do TCU segue a disciplina do art. 373 da Lei 13.105/2015 (CPC) , aplicada às peculiaridades da atividade de controle externo, competindo: a) à unidade técnica do Tribunal demonstrar os fatos apurados, mediante a juntada das evidências que os suportam; b) aos órgãos fiscalizados e aos terceiros interessados, provar os fatos impeditivos, modificativos ou extintivos do direito do Estado de obter ressarcimento e/ou punir a prática de ato ilegal, ilegítimo e antieconômico que lhes fora atribuída pelo corpo instrutivo do Tribunal (Acórdão 3890/2017-TCU-Primeira Câmara, da relatoria do Ministro Walton Alencar e 1522/2016-TCU-Plenário, da relatoria do Ministro Benjamin Zymler) . 
6.7.	Por oportuno, transcreve-se elucidativa análise empreendida no voto fundamentador da decisão ora contestada (peça 48, p. 2-3) :
A execução física do objeto, em específico a realização do evento e dos shows previstos, não afasta a necessária comprovação do nexo de causalidade entre os recursos transferidos e as despesas realizadas, tampouco releva o descumprimento ao citado preceito da Lei 8.666/1993. 
Nesse sentido, o Tribunal, por meio do Acórdão 936/2019-TCU-Plenário, entendeu não ser possível firmar entendimento de que as cartas de exclusividade, para a realização de eventos apenas em data, hora e local específico, não caracterizam inviabilidade de competição, impondo-se o exame da questão controvertida no caso concreto.
Ocorre que também não há comprovação, nestes autos, mediante recibos emitidos em seus nomes ou comprovação de crédito em conta bancária de sua titularidade, dos valores efetivamente recebidos pelos artistas que se apresentaram no evento.
6.8.	Não há que se falar em tutela ao direito privado, uma vez que se discute nos autos a comprovação quanto à regular aplicação dos recursos públicos transferidos por meio de convênio.
6.9.	O fato de o MTur ter se pronunciado pela aprovação da execução física do objeto do convênio não pode servir como atenuante, muito menos excludente de responsabilidades. Ainda mais quando o concedente reprovou a execução financeira na aplicação dos recursos federais geridos. No mais, sobre esse aspecto esclarece-se, desde já, que o Tribunal de Contas da União possui jurisdição e competência próprias estabelecidas pela Constituição Federal e pela sua Lei Orgânica (Lei 8.443/1992) . Dessa forma, a emissão do referido parecer sobre mesma matéria não obsta o exercício do controle externo, dado o princípio da independência das instâncias cível, penal e administrativa. 
6.10.	Para comprovação da condição de empresário exclusivo, o Tribunal determinou ao MTur que incluísse nos termos dos convênios a necessidade de registro em cartório do instrumento contratual entre os artistas e seus representantes (item 9.5.1.1 do Acórdão 96/2008-TCU-Plenário, Rel. Min. Benjamin Zymler) . Tal determinação não foi observada pelo gestor dos recursos federais, Helio Pinheiro da Cruz Junior, Prefeito do Município de Catuti/MG.
6.11.	Em consonância com o citado Acórdão 1435/2017-TCU-Plenário, de relatoria do Ministro Vital do Rego, vale esclarecer que a apresentação de documento que confere exclusividade ao empresário do artista somente para o dia e localidade do evento (geralmente chamado de autorização/atesto/carta de exclusividade, mas não de contrato de exclusividade) não atende aos pressupostos estabelecidos no inciso III do art. 25 da Lei de Licitações e Contratos, para contratação direta por inexigibilidade.
6.12.	Assim, o referido acórdão concluiu que a carta de exclusividade representa grave impropriedade na execução do convênio (item 9.2.1) , ainda que, por si só, não dê ensejo à condenação em débito, cabendo, para isso, apurar a efetiva realização da apresentação contratada (item 9.2.3.1) e, mais importante, o nexo de causalidade entre os recursos federais repassados ao convênio e o seu concreto recebimento pelo artista ou por seu representante devidamente habilitado (item 9.2.3.2) . 
6.13.	Ou seja, para comprovação do nexo causal, o Acórdão 1435/2017-TCU-Plenário exige que o responsável comprove que os recursos conveniais foram efetivamente percebidos pelo artista ou por seu representante exclusivo. É necessário que esses elementos comprobatórios estejam devidamente evidenciados nos autos, a serem examinados em cada caso concreto, como norteia o decisum. Tal comprovação, no entanto, não foi demonstrada nos autos.
6.14.	No caso sob análise, constatou-se a contratação de shows artístico por intermédio de empresa atravessadora, por inexigibilidade de licitação, o que contraria preceitos consagrados na Lei 8.666/1993, no regulamento do Ministério do Turismo e na sólida jurisprudência desta Corte de Contas. 
6.15.	Ademais, identificou-se notas fiscais emitidas pela empresa que intermediou a contratação de artistas, desacompanhados de outros elementos que comprovassem a efetiva transferência dos recursos do convênio aos artistas ou a seus empresários exclusivos, a título de cachê, e o real valor pago. Tal situação não se presta a elidir eventual débito, tampouco justifica a irregularidade configurada pela ausência dos contratos de exclusividade. 
6.16.	Veja que, apesar de o MTur ter considerada aprovada a execução física do espetáculo promovido, o nexo causal dos recursos não foi provado, pois não foi estabelecida a rastreabilidade dos recursos transferidos pelo MTur até o pagamento realizado em favor das Bandas. 
6.17.	Por oportuno, transcreve-se análise empreendida no relatório fundamentador do acórdão ora vergastado (peça 49, p. 9) :
40. Quanto à comprovação desse nexo, posteriormente à referida consulta, tem o Tribunal enfatizado a necessidade de demonstração de que os valores federais repassados tenham sido entregues ao artista, não bastando comprovação de que a empresa intermediária tenha sido remunerada. Nesse sentido, o MTur expediu a Portaria MTur 39/2017, cujo art. 44, inciso I, assim dispõe: 
Art. 44. Nos eventos de que trata o art. 43, o apoio do Ministério do Turismo restringir-se-á ao pagamento de: 
I - cachês de artistas e bandas musicais previamente cadastrados neste Ministério;
41. Note-se que o dispositivo acima não admite o uso de recursos do convênio para pagamento de representantes (ainda que exclusivos) ou outros intermediários. Conclui-se, pois, que a aparente antinomia entre a regra acima e o art. 25, inciso III, da Lei 8.666/1993, se resolve com a remuneração integralmente destinada aos artistas, convolando o recurso público em particular, com subsequente ajuste entre os musicistas e seus agentes, já no âmbito inteiramente privado. 
43. Nesse tocante, visualizamos que: 1) a empresa recebeu R$ 70.600,00 referentes à apresentação das bandas; e 2) não há recibos válidos de que essa intermediária repassou os cachês aos artistas, visto que os recibos apresentados na prestação de contas (peça 30, p. 7-11) apresentam assinaturas não autenticadas em cartório, e estão em papel com timbre da empresa PRO SOM, ao invés de apresentar timbre das empresas (indicando serem documentos de emissão da intermediária e não dos artistas) . Desse modo, o nexo causal não está provado. 
44. As três irregularidades causadoras de débito, acima apresentadas, possuem valores de débito diferente. Considerando que uma delas ocasionou débito pelo valor total do ajuste, esse será o valor de débito da condenação.
6.18.	A inobservância quanto à correta modalidade licitatória não serviu de fundamento na imputação do débito, mas sim da multa. Tal assertiva pode ser observada no relatório que fundamentou a decisão ora vergastada (peça 49, p. 7) :
26. Note-se que, das falhas objeto de citação, há algumas que ocasionam débitos e outras multas: 
35.1 Falhas que não configuram débito, mas são causa de multa: 
- utilização de convite, em detrimento da modalidade pregão, preferencialmente na forma eletrônica (Decreto 5.504/2005, art. 1°, caput e §1°; e Portaria Interministerial MP/MF/CGU 127/2008, art. 4°, §1°) ; 
- licitação do tipo menor preço global, em detrimento da licitação por item (art. 23 da Lei 8.666/1993 e Súmula TCU 247) ;
7.	Da boa-fé
7.1.	O recorrente alega boa-fé em suas ações, tendo em vista os seguintes fundamentos:
a) absurda a conclusão de que foram evidenciados indicativos de má-fé do recorrente (peça 68, p. 9, 18-19) ;
b) a má-fé é matéria fática a ser demonstrada objetivamente e, não se admitindo a sua presunção como restou visto nestes autos (peça 68, p. 20) ;
c) não havendo prova robusta material de que o agente público agiu com má-fé, presume-se a boa-fé (peça 68, p. 20) ;
d) a decisão que entendeu haver má-fé do recorrente é genérica, sem a análise clara, objetiva e individual e sem qualquer abordagem das circunstâncias fáticas que ensejaram a decisão pela conclusão da má fé (peça 68, p. 21) .
Análise
7.2.	Os argumentos apresentados não merecem guarida. De início, vale lembrar que em momento algum esta corte indicou a má-fé da responsável, mas sim, foi identificado nos autos que não foram evidenciados indicativos de boa-fé do responsável, fato que permite o julgamento de mérito imediato (peça 49, p. 11, item 50) .
7.3.	Por oportuno, cumpre perquirir sobre o conceito da boa-fé. DE PLÁCIDO E SILVA (Vocabulário Jurídico, vol. I, 12ª ed., Forense, 1993, p. 327) , assim a define, in verbis: 
Sempre se teve boa fé no sentido de expressar a intenção pura, isenta de dolo ou engano, com que a pessoa realiza o negócio ou executa o ato, certa de que está agindo na conformidade do direito, consequentemente, protegida pelos preceitos legais. 
A boa-fé pressupõe que o agente não tenha consciência da ilicitude dos atos praticados. É necessário que essa inconsciência sobre a ilicitude seja inevitável, isto é, que não possa ser atribuída à negligência ou à desatenção do agente. Assim, se o agente tem consciência da ilicitude dos atos e mesmo assim ele os prática, sua conduta é culpável, reprovável, e, por isso, não há de cogitar a boa-fé. 
7.4.	No mais, ainda sobre o aferimento da boa-fé, esta Corte o faz expressamente e somente pode ocorrer quando estiverem presentes elementos suficientes para aquilatar os motivos das condutas adotadas por gestores de recursos públicos.
7.5.	Inexistem nos autos elementos que demonstrem a boa-fé do responsável ou a ocorrência de outros excludentes de culpabilidade. Relativamente a esse aspecto, a jurisprudência deste Tribunal sedimentou entendimento de que, quando se trata de processos atinentes ao exercício do controle financeiro da Administração Pública, tais como o que ora se examina, a boa-fé não pode ser presumida, devendo ser demonstrada e comprovada a partir dos elementos que integram os autos.
7.6.	Tal interpretação decorre da compreensão de que, relativamente à fiscalização dos gastos públicos, privilegia-se a inversão do ônus da prova, pois cabe ao gestor comprovar a boa aplicação dos dinheiros e valores públicos sob sua responsabilidade. Nesse contexto, e após exame de toda a documentação carreada aos autos, não há como se vislumbrar a boa-fé na conduta do responsável, já que não foram constatados atos ou fatos atenuantes os quais pudessem apontar para atitude zelosa e diligente do responsável na gestão da coisa pública. 
7.7.	São nesse sentido os Acórdãos 10.995/2015 e 8.928/2015, ambos da 2ª Câmara, relatados pelo Ministro Marcos Bemquerer; 7.473/2015-1ª Câmara, rel. Benjamin Zymler; 9376/2015-2ª Câmara, rel. Vital do Rêgo; entre outros.
7.8.	Outrossim, foi verificado diversos elementos que comprovaram gravidade na conduta, aptos a afastarem a presunção de boa-fé, tais como o descumprimento de normas de licitação e a quebra do nexo de causalidade entre os recursos transferidos e as despesas realizadas, ao não ser possível aferir se os artistas que se apresentaram no evento efetivamente receberam tais valores.
7.9.	No mais, conforme a firme jurisprudência do TCU, a imputação das sanções do art. 57 e 58 da Lei 8.443/1992, assim como do débito, exige apenas a verificação da ocorrência de culpa, em qualquer uma de suas modalidades, o que restou evidenciado, no presente caso concreto, diante da conduta do responsável.
7.10.	Pelo exposto, teor das alegações de defesa e dos demais elementos de convicção constantes dos autos não evidenciam a presença de boa-fé na conduta do responsável, tendo em vista que não alcançou o intento de comprovar a total regularidade na aplicação dos recursos, restringindo-se a apresentar justificativas improcedentes e incapazes de elidir as irregularidades cometidas.
CONCLUSÃO
8.	Em face das análises anteriores, conclui-se que:
	a) não se identificou violação aos princípios do contraditório e da ampla defesa, uma vez que todas as provas que o recorrente diz que foram pleiteadas poderiam ter sido acostadas por oportunidade da apresentação das alegações de defesa, a qual foi precedida da devida comunicação processual, ou nesta fase recursal;  
	b) para comprovação do nexo causal, exige-se que o responsável comprove que os recursos conveniais foram efetivamente percebidos pelo artista. É necessário que esses elementos comprobatórios estejam devidamente evidenciados nos autos. Tal comprovação, no entanto, não foi demonstrada nos autos;
	c) a inobservância quanto à correta modalidade licitatória não serviu de fundamento na imputação do débito, mas sim da multa;  
	d) os elementos de convicção constantes dos autos não evidenciam a presença de boa-fé na conduta do responsável, tendo em vista que não alcançou o intento de comprovar a total regularidade na aplicação dos recursos, restringindo-se a apresentar justificativas improcedentes e incapazes de elidir as irregularidades cometidas.  
8.1.	Com base nessas conclusões, superando as preliminares invocadas pelo recorrente, entende-se que o acórdão recorrido é regular e válido e, no mérito, à míngua de novos elementos aptos a modificar os fundamentos daquele julgado, há que ser negado provimento ao recurso.
PROPOSTA DE ENCAMINHAMENTO
9.	Diante do exposto, com fundamento nos artigos 32, inciso I, e 33 da Lei 8.443/1992, submetem-se os autos à consideração superior, propondo-se:
a) conhecer do recurso e, no mérito, negar-lhe provimento; 
b) comunicar ao recorrente e aos demais interessados, a deliberação que vier a ser proferida por esta Corte.
Por sua vez, o representante do Ministério Público junto ao TCU (peça 82) apresentou os seguintes comentários adicionais:
" (...) A Serur, mediante instrução que constitui a peça 78 destes autos, propõe o não provimento do recurso. 
		Manifesto-me de acordo com a proposição. 
		Observo que a condenação em débito do responsável se fundamentou, essencialmente, no fato de não restar comprovado que os valores pagos a título de cachê à empresa PRO SOM Promoções Ltda. foram efetivamente recebidos pelos artistas que se apresentaram no evento. 
		Com efeito, os recibos juntados aos autos (peça 30, p. 7-11) , apresentam assinatura não autenticadas em cartório e estão em papel timbrado da própria PRO SOM, o que indicaria que foram emitidos pela empresa intermediária e não pelos artistas e/ou seus representantes. 
		Embora quatro das assinaturas apostas correspondam àquelas contidas nas chamadas "cartas de exclusividade" (peças 33, p. 15-18, e 35, p. 14-19) - exceção da Banda Terra Samba (R$ 33.500,00) -, nas quais houve o reconhecimento de firma dos signatários, não foram juntados aos autos qualquer comprovante de que as pessoas que firmaram as "cartas" eram, efetivamente, representantes legais/empresários das bandas. De fato, o reconhecimento de firma confere apenas autenticidade à assinatura, mas não comprova a representação legal das bandas pelos signatários. 
		Não tendo o responsável apresentado qualquer documento hábil a elidir tal irregularidade, posiciono-me, à semelhança da Serur, pelo não provimento do recurso."
	É o relatório.

Elson Xavier Junior (OAB 69.653/MG).

Subprocurador-Geral Lucas Rocha Furtado.

TOMADA DE CONTAS ESPECIAL. CONVÊNIO. INCENTIVO AO TURISMO. EVENTO. INEXIGIBILIDADE DE LICITAÇÃO. INOBSERVÂNCIA DOS REQUISITOS LEGAIS. CITAÇÃO. REJEIÇÃO DAS ALEGAÇÕES DE DEFESA. CONTAS IRREGULARES. DÉBITO. MULTA. RECURSO DE RECONSIDERAÇÃO. PROVIMENTO PARCIAL. CONTAS IRREGULARES. AFASTAMENTO DO DÉBITO. REDUÇÃO DA MULTA.

TOMADA DE CONTAS ESPECIAL (TCE)

Secretaria de Recursos (Serur); Secretaria de Controle Externo de Tomada de Contas Especial (SecexTCE).

Trata-se de recurso de reconsideração interposto pelo Sr. Helio Pinheiro da Cruz Júnior contra o Acórdão 6135/2020-TCU-Primeira Câmara, por meio do qual teve suas contas julgadas irregulares, com condenação em débito no montante de R$ 70.600,00, em valor histórico, e imputação de multa de R$ 60.000,00, fundamentada no art. 57 da Lei 8.443/1992.
O referido decisum foi proferido no âmbito de tomada de contas especial instaurada pelo Ministério do Turismo contra o ora recorrente, prefeito do Município de Catuti/MG na gestão de 2009 a 2012, em razão da impugnação total de despesas do Convênio 239/2009 (Siafi 703.390) , que teve por objeto o apoio à realização da Tradicional Festa de São João de Catuti.
O ajuste vigeu de 15/5/2009 a 11/11/2009 e foi custeado com R$ 100.000,00 de recursos federais e R$ 6.200,00 de contrapartida municipal.
No julgamento desta tomada de contas especial, o ex-prefeito foi responsabilizado pelas seguintes irregularidades:
a. contratação de serviços comuns na modalidade convite, deixando-se de utilizar a modalidade pregão;
b. contratação de show artístico por inexigibilidade de licitação, no valor de R$ 70.600,00, sem a observância dos requisitos expressamente ditados pela cláusula terceira, inciso II, alíneas "h", "i" e "cc", do instrumento que formalizou o convênio (peça 1, p. 35-51) ; e
c. não comprovação de que os valores foram efetivamente recebidos pelos artistas que se apresentaram no evento.
Inconformado, o recorrente alegou, em sede de razões recursais, que a sua citação deveria ser considerada nula por inobservância aos princípios do contraditório e da ampla defesa, tendo em vista que:
d. a citação foi promovida em 25/11/2015, em desrespeito à decisão judicial de 5/11/2015 que havia determinado a suspensão dos efeitos da reprovação das contas do convênio, destacando que a suspensão deste feito somente teria ocorrido em 14/4/2016;
e. após a retomada da marcha processual, não lhe foi restituída a possibilidade de apresentar nova defesa técnica e meritória; e
f. houve juntada de documentos após a sua citação, em relação aos quais não lhe foi oportunizado o contraditório, tendo o Ministério Público junto ao TCU (MP/TCU) reconhecido o fato e apontado a nulidade da sua citação.
Quanto ao mérito, o recorrente sustentou que suas contas deveriam ser julgadas regulares pelos seguintes motivos:
g. o convênio atingiu o seu objetivo, sendo que o Ministério do Turismo aprovou a sua execução física e reconheceu que as festividades foram realizadas;
h. a inobservância da modalidade licitatória não pode, por si só, servir de fundamento para concluir pela ocorrência de dano ao Erário, consoante entendimento externado pelo TCU por meio do Acórdão 936/2019-TCU-Plenário;
i. houve a prestação de contas mediante apresentação de processos licitatórios, contratos, extratos bancários, comprovantes de depósitos identificados, notas fiscais ou recibos idôneos etc.;
j. restou reconhecido no acórdão recorrido que a empresa PRO SOM Promoções Ltda., como intermediária de shows, recebeu o valor de R$ 70.600,00 e a empresa Ricardo Sironi da Fonseca recebeu a quantia de R$ 35.600,00 para prestação de serviços de produção, preparação, divulgação, execução, acompanhamento e locação de equipamentos de iluminação, sonorização e palco;
k. há recibos de pagamentos de bandas à empresa PRO SOM Promoções Ltda. no valor de R$ 70.600,00 (peça 30, p. 7-11) : Terra Samba (R$ 33.000,00) ; Balança Pança (R$ 10.500,00) ; Banda Sollo (R$ 9.600,00) ; Banda Baião Tropical (R$ 12.100,00) ; e Banda Zé Lú (R$ 5.400,00) ; além disso, tais recibos apresentam assinaturas que, embora não autenticadas, estão em papel com timbre da referida empresa intermediadora, que foi a contratada e recebedora destes valores;
l. quanto ao repasse dos cachês aos artistas por parte da empresa contratada, tal tema escapa à jurisdição do TCU, já que o nexo causal dos recursos há de ser determinado entre convenente e contratada, e não entre terceiros alheios à relação jurídica direta; e 
m. a decisão que entendeu haver má-fé do recorrente é genérica, sem análise clara, objetiva e individual, e sem qualquer abordagem das circunstâncias fáticas que ensejaram essa conclusão.
Em sua análise, a Serur refutou as preliminares alegadas pelo recorrente, concluindo que:
n. não houve violação aos princípios do contraditório e da ampla defesa, uma vez que todas as provas poderiam ter sido acostadas aos autos pelo responsável quando da oportunidade para apresentação das alegações de defesa (peças 5 a 8) ou, até mesmo, nesta fase recursal; 
o. a expressa determinação judicial no sentido de suspender os efeitos da rejeição da prestação de contas não prejudica a continuidade das ações, tendo em conta que a deliberação judicial se circunscreveu a sobrestar "os efeitos" do acórdão condenatório;
p. o sobrestamento deste processo não inviabilizou ou impossibilitou que o responsável interpusesse os recursos que lhe são assegurados e apresentasse elementos tendentes a elidir as irregularidades a ele atribuídas;
q. as diligências e documentos apensados aos autos após a citação do responsável não enfraqueceram a legitimação da ampla defesa, uma vez que os documentos solicitados junto ao Ministério do Turismo e ao Banco do Brasil foram referentes à prestação de contas do próprio recorrente, inclusive com os extratos bancários da conta específica do convênio (peça 41) , não havendo, portanto, qualquer inovação fática que alterasse o conteúdo das irregularidades submetidas anteriormente ao contraditório;
r. as manifestações do MPTCU nos autos não vinculam as decisões proferidas por este Tribunal; e
s. a decisão desta Corte quanto ao sobrestamento deste processo condicionou tal fato à deliberação judicial conclusiva (peça 13) , que ocorreu em 6/2/2017 (peça 14) , de modo que não houve trâmite irregular do processo nesta fase externa de tomada de contas especial.
No tocante ao mérito, a Serur concluiu que:
t. em que pese a execução física do evento, não restou evidenciada nos autos a comprovação do nexo causal, já que o responsável não logrou demonstrar que os recursos conveniais foram efetivamente percebidos pelos artistas ou por seus empresários exclusivos; 
u. a inobservância quanto à correta modalidade licitatória não serviu de fundamento para a imputação do débito, mas sim para a cominação da multa;
v. o responsável não realizou o registro em cartório do instrumento contratual entre os artistas e seu representante, para fins de comprovação da condição de empresário exclusivo, o que contraria o disposto no subitem 9.5.1.1 do Acórdão 96/2008-TCU-Plenário;
w. o Acórdão 1435/2017-TCU-Plenário exige que o responsável comprove que os recursos conveniais foram efetivamente percebidos pelo artista ou por seu representante exclusivo;
x. no caso sob análise, constatou-se a contratação de shows artísticos por intermédio de empresa atravessadora, por inexigibilidade de licitação, o que contraria preceitos consagrados na Lei 8.666/1993, no regulamento do Ministério do Turismo e na sólida jurisprudência desta Corte de Contas; e
y. em momento algum esta Corte indicou a má-fé do responsável, pois, na realidade, a conclusão foi no sentido de que os elementos de convicção constantes dos autos não evidenciaram a presença de boa-fé em sua conduta, tendo em vista que o recorrente não logrou comprovar a total regularidade na aplicação dos recursos ou trazer fatos atenuantes que pudessem apontar para atitude zelosa e diligente na gestão da coisa pública.
Desse modo, a unidade técnica propôs conhecer do recurso e, no mérito, negar-lhe provimento.
O Ministério Público junto ao TCU anuiu à proposta da unidade instrutiva, destacando que a condenação em débito do responsável se fundamentou, essencialmente, no fato de não restar comprovado que os valores pagos a título de cachê à empresa PRO SOM Promoções Ltda. foram efetivamente recebidos pelos artistas que se apresentaram no evento.
Segundo o Parquet, os recibos juntados aos autos (peça 30, p. 7-11) contêm assinaturas não autenticadas em cartório e estão em papel timbrado da própria PRO SOM Promoções Ltda., o que indicaria que foram emitidos pela empresa intermediária e não pelos artistas e/ou seus representantes.
Ressaltou ainda que, embora quatro das assinaturas apostas correspondam àquelas contidas nas chamadas cartas de exclusividade (com exceção da Banda Terra Samba) , nas quais houve o reconhecimento de firma dos signatários, não foi juntado aos autos qualquer comprovante de que as pessoas que firmaram as "cartas" eram, efetivamente, representantes legais/empresários das bandas (peças 33, p. 15-18, e 35, p. 14-19) . 
Ao final, acrescentou que o reconhecimento de firma confere apenas autenticidade à assinatura, mas não comprova a representação legal das bandas pelos signatários.
II
Inicialmente, ratifico minha manifestação à peça 71 pelo conhecimento do recurso de reconsideração, por considerar preenchidos os seus requisitos de admissibilidade.
No que concerne às alegações do recorrente sobre eventual irregularidade na citação e ausência de má-fé em sua conduta, acolho os pareceres precedentes da unidade técnica e do MPTCU, cujos fundamentos incorporo como razões de decidir, sem prejuízo de tecer breves comentários adicionais.
Na ocasião em que apresentou suas alegações de defesa, o responsável optou por se limitar a informar que houve decisão judicial determinando a suspensão dos efeitos da reprovação das contas do convênio, deixando de carrear aos autos elementos que pudessem comprovar a boa e regular aplicação dos recursos repassados mediante o convênio.
Ademais, como bem mencionou a unidade instrutiva, a determinação judicial foi apenas no sentido de suspender os efeitos da reprovação de contas do convênio, não impedindo o trâmite processual no âmbito desta Corte de Contas. 
O ministro relator a quo, em despacho à peça 13, determinou o sobrestamento dos autos até a manifestação conclusiva da 16ª Vara Federal da Seção Judiciária do Distrito Federal sobre a matéria, por considerar que o processo judicial poderia trazer informações capazes de influir no mérito das contas. Entretanto, a decisão judicial asseverou a não comprovação da regularidade da prestação de contas do convênio e indeferiu o pleito. Em seguida, também foi negado conhecimento ao agravo de instrumento interposto pelo responsável (peça 14) .
Além disso, entendo que os documentos juntados aos autos após a citação não alteraram a situação fática que deu causa às irregularidades pelas quais o responsável foi citado, uma vez que são referentes à prestação de contas do próprio recorrente e aos extratos bancários da conta específica do convênio. Tal entendimento já havia sido incorporado ao voto do Ministro Walton Alencar Rodrigues, relator a quo  (peça 48, p. 2-3) , quando apresentou divergência em relação à proposta de necessidade de nova citação feita pelo MPTCU em parecer anterior (peça 45) .
III
No tocante à condenação do responsável em débito, divirjo da unidade técnica e do Parquet, pelas razões a seguir expostas.
Primeiramente, verifico que o decisum ora recorrido foi proferido na sessão da Primeira Câmara de 26/5/2020.
Consoante o voto do eminente relator a quo, prevaleceu, naquela ocasião, a seguinte conclusão (peça 48, p. 2-3) :
z. a contratação da empresa PRO SOM Promoções Ltda. por inexigibilidade de licitação, na condição de intermediária das bandas artísticas, afrontou o previsto pelo art. 25, inciso III, da Lei 8.666/1993, assim como as obrigações expressamente ditadas na cláusula terceira, inciso II, alíneas "h", "i" e "cc", do Convênio 239/2009;
aa. as cartas de exclusividade, para a realização de eventos apenas em data, hora e local específicos, não caracterizam inviabilidade de competição, impondo-se o exame da questão controvertida no caso concreto, consoante entendimento do Tribunal mediante o Acórdão 936/2019-TCU-Plenário; e
ab. não houve comprovação dos valores efetivamente recebidos pelos artistas que se apresentaram no evento, mediante recibos emitidos em seus nomes ou comprovação de crédito em conta bancária de sua titularidade, impossibilitando a comprovação do nexo de causalidade entre os recursos repassados e as despesas efetuadas no objeto do convênio.
O Ministro Vital do Rêgo acompanhou o relator a quo e manifestou breves comentários em sua declaração de voto (peça 47) , os quais transcrevo parcialmente a seguir:
"2. Nos processos que tratam da realização de eventos que envolvem a contratação de artistas, tenho defendido a aplicação do entendimento firmado a partir do Acórdão 1435/2017-TCU-Plenário, proferido em sede de consulta formulada pelo Ministro do Turismo nos autos do TC Processo 022.552/2016-2. 
3. Em linhas gerais, a partir da referida decisão, o Tribunal firmou entendimento, com caráter normativo, no sentido de que eventuais impropriedades na inexigibilidade de licitação para contratação de artistas ou bandas não ensejariam, por si só, a condenação em débito dos responsáveis. 
4. Ainda segundo o referido julgado, a existência de dano ao erário seria evidenciada, em cada caso concreto, quando houvesse indícios de inexecução do evento ou quando não fosse possível comprovar o nexo de causalidade, que poderia ocorrer por meio da comprovação de que os pagamentos tenham sido recebidos pelo artista ou por seu representante devidamente habilitado, seja detentor de contrato de exclusividade, portador de instrumento de procuração ou carta de exclusividade.
5. Por seu turno, este colegiado, pelas lídimas razões aduzidas no voto apresentado pelo relator da matéria, tem se posicionado no sentido de condicionar a demonstração do nexo de causalidade à apresentação dos recibos de cachês pelos artistas ou por seus empresários exclusivos."
Cabe destacar que, posteriormente, mediante o Acórdão 1892/2020-TCU-Plenário, proferido na sessão de 22/7/2020 (em relação ao qual fui voto vencido) , esta Corte de Contas considerou que não seria razoável exigir a apresentação de comprovantes assinados pelos artistas ou por seus representantes legais diretos para aqueles eventos executados antes da edição da Portaria do Ministério do Turismo 153/2009. Transcrevo, a seguir, trecho do voto do ministro relator:
"Com efeito, a existência de dano ao Erário é evidenciada quando há indícios de inexecução do evento objeto do convênio ou quando não é possível comprovar o nexo de causalidade, o que não é a hipótese do presente processo. Restou comprovada a execução do evento e a apresentação das bandas contratadas, bem assim o pagamento à empresa contratada com os recursos do convênio.
Os dados sobre os custos efetivamente incorridos no pagamento dos cachês (notas fiscais ou recibos emitidos diretamente pelos artistas) , foram em diversas oportunidades debatidos no âmbito deste Tribunal, com posições destoantes entre os componentes dos Colegiados. Entretanto, sempre acompanhei a tese de que, em processo padrão do MTur, em especial, aqueles referentes a eventos executados antes da edição da Portaria MTur 153/2009 (art. 17, §2°) , não é razoável exigir a apresentação de comprovantes assinados pelos artistas ou seus representantes legais diretos, visto que não era exigência prevista nos termos de convênios ou normativos da época, sendo regra a demonstração do pagamento apenas por meio da empresa intermediadora.
Conforme afirma o MPTCU, nos poucos casos prévios a 2009 em que estão disponíveis informações como preços efetivamente recebidos pelas bandas, sua origem advém de outras fontes de obtenção, a exemplo de processos judiciais ou de fiscalização centralizada no âmbito do controle interno."
Acrescento que somente após a vigência do referido normativo é que passaram a ser exigidos tais documentos na prestação de contas (art. 17, § 2º) :
"§ 2º O convenente deverá exigir do contratante dos artistas e/ou bandas e/ou grupos documentos comprobatório do efetivo recebimento do cachê por parte dos mesmos, a ser apresentado no ato da prestação de contas."
Assim, considerando a legislação vigente à época da celebração da avença, o Tribunal admitiu a composição do nexo de causalidade com os documentos que comprovassem o pagamento à empresa contratada, sem necessidade de apresentar os recibos dos cachês, já que isso não era exigido do gestor à época.
Conforme mencionei no voto condutor do Acórdão 13372/2020-TCU-Primeira Câmara, mesmo que tenha sido vencido no bojo do Acórdão 1892/2020-TCU-Plenário, considero relevante o respeito ao princípio da colegialidade e da uniformização da jurisprudência, nos termos do art. 926 do Código de Processo Civil, o qual é aplicado subsidiariamente no âmbito desta Corte, por força do art. 298 do Regimento Interno do TCU:
Código de Processo Civil
"Art. 926. Os tribunais devem uniformizar sua jurisprudência e mantê-la estável, íntegra e coerente."
Regimento Interno do TCU
"Art. 298. Aplicam-se subsidiariamente no Tribunal as disposições das normas processuais em vigor, no que couber e desde que com- patíveis com a Lei Orgânica."
Nessa mesma linha, cito também os Acórdãos 11.787/2020 e 12.494/2020, ambos da Primeira Câmara e de relatoria do Ministro Bruno Dantas, os quais seguiram o entendimento que prevaleceu no âmbito do Acórdão 1892/2020-TCU-Plenário.
 No caso em apreço, destaco que o convênio foi firmado em 15/5/2009 (peça 51) ; o evento realizado entre 19 e 21/6/2009; e os pagamentos realizados em 6/7/2009 (peça 30, p. 7-11) , portanto antes da vigência da Portaria do Ministério do Turismo 123, de 6/10/2009. Além disso, não há informação expressa nas cláusulas do ajuste quanto à necessidade de demonstração dos pagamentos dos cachês aos artistas, para fins de demonstração do nexo de causalidade quando da prestação de contas.
Friso que, a despeito da irregularidade relacionada à contratação indevida por inexigibilidade de licitação, a supressão do débito no caso concreto somente é possível por terem sido verificadas a efetiva execução física do objeto conveniado, a inexistência de elementos que caracterizem superfaturamento dos cachês artísticos e a comprovação de recebimento de pagamento pela empresa intermediária contratada (peças 30, p. 21, e 35, p. 1) .
Considero, entretanto, que remanescem as irregularidades relacionadas à contratação de serviços comuns na modalidade convite, deixando-se de utilizar a modalidade pregão, bem como à contratação de show artístico por inexigibilidade de licitação, sem a observância dos requisitos expressamente ditados pela cláusula terceira, inciso II, alíneas "h", "i" e "cc", do instrumento que formalizou o convênio. 
Assim, proponho conhecer do recurso e, no mérito, dar-lhe provimento parcial, mantendo a irregularidade das contas do recorrente, suprimindo o débito e alterando o fundamento da multa para as disposições dos arts. 19, parágrafo único, e 58, incisos I e II, da Lei 8.443/1992, reduzindo-se o valor para R$ 10.000,00, a fim de compatibilizá-la com as irregularidades subsistentes.
Ante o exposto, manifesto-me por que o Tribunal aprove o acórdão que ora submeto à apreciação deste Colegiado. 
TCU, Sala das Sessões Ministro Luciano Brandão Alves de Souza, em 6 de abril de 2021.
BENJAMIN ZYMLER 
Relator